最高法院民事判決　　　　　　　　　　　　　　　八十七年度台上字第二九一○號
　　上　訴　人　周松輝
　　　　　　　　周松德
　　被 上訴 人　洪文能
　　訴訟代理人　蘇盈貴律師
右當事人間請求排除侵害事件，上訴人對於中華民國八十六年十一月三日台灣高等法
院高雄分院第二審判決（八十六年度上字第七六號），提起上訴，本院判決如左：
    主  文
原判決關於命上訴人拆除地上物暨負擔訴訟費用部分廢棄，發回台灣高等法院高雄分
院。
    理  由
本件訴訟標的對於上訴人必須合一確定，上訴人周松輝之上訴效力，依民事訴訟法第
五十六條第一項第一款規定，及於未提起上訴之同造當事人周松德，爰併列之為上訴
人，合先明。
次查被上訴人主張：坐落高雄市鎮一五五二、一五五三號土地（下稱一五
五二、一五五三號土地）為兩造及其他共有人所共有，其上屬上訴人共有建號二五七
七號即門牌崇文路二七號鋼筋混凝土造五層樓房（下稱系爭房屋），於民國七十五年
間建造完成，主管機關勘驗後，上訴人竟擅自在屋側通道即第一審判決附圖所示Ａ部
分面積六‧八五平方公尺、Ｃ部分面積一三‧八二平方公尺土地（下稱Ａ、Ｃ部分土
地），擴建五層樓房作住家使用，造成巷道變窄，影響住在後面之伊等四戶之土地共
有人之通行，上訴人並在其屋後防火巷即第一審判決附圖所示Ｂ部分面積五‧八一平
方公尺、Ｄ部分面積一‧五○平方公尺土地（下稱Ｂ、Ｄ部分土地），擴建一層之
房使用，影響伊等土地共有人住家安全，上訴人所為已逾越其土地應有部分而使用，
侵害伊等其餘土地共有人之權利等情，爰依民法第七百六十七條、第八百二十一條規
定，求為命上訴人將Ａ、Ｂ、Ｃ、Ｄ部分土地上之建物拆除，將該土地返還伊及其他
共有人之判決（其中超過上訴人應將如原判決附圖所示甲部分面積六‧○一平方公尺
及乙部分面積一二‧六一平方公尺其中一樓範圍內之地上物，暨丙部分面積四‧一五
平方公尺之地上物拆除部分，業經原審維持第一審所為被上訴人敗訴之判決，駁回其
此部分上訴，確定在案）。
上訴人則以：伊所共有之系爭房屋，在伊母周沈水蓮於七十五年間與他人合建完成時
即如此，嗣後並未擴建，伊依分管約定，使用上開土地，被上訴人於七十六年間買受
共有土地裡地內之另棟房屋時，即應受拘束，系爭房屋縱有部分未辦理保存登記，亦
非被上訴人所得訴請拆除，況被上訴人訴請拆除，將使伊及社會受損甚大，被上訴人
得利甚少，有權利濫用之虞，不應准許等語，資為抗辯。
原審將第一審所為被上訴人敗訴之判決部分廢棄，改判命上訴人將如原判決附圖所示
甲部分及乙部分其中一樓範圍內之地上物，暨丙部分之地上物拆除，係以：查一五五
二、一五五三號土地為兩造與其他共有人所共有，其上有上訴人之母周沈水蓮與他人
合建之六棟房屋，其中上訴人共有之系爭房屋面臨崇文路，被上訴人所有同路二五巷
四號（似係三號之誤載）房屋在裡地，利用系爭房屋旁之二五巷出入崇文路之事實，
為兩造所不爭。次查Ａ、Ｃ部分土地上為鋼筋混凝土造五層樓房住家，屬上訴人共有
系爭房屋之一部分，Ｂ、Ｄ部分土地上為鋼筋混凝土造一層房屋，上訴人用以當廚房
使用，而原設計Ａ、Ｃ、Ｄ部分之一樓為門廳，Ａ、Ｃ部分二樓以上為住宅，Ｂ部分
為防火巷空地。且Ａ、Ｃ、Ｄ之一樓為室內之廊道，供被上訴人等後面四戶系爭土地
共有人進出崇文路之用，Ｂ部分為防火巷空地一節，亦經證人王西村證述明確。上訴
人擅將其中Ａ、Ｃ部分圍以作住家使用，Ｂ、Ｄ部分搭建為廚房使用，自有逾越其應
有部分之使用，及違反共有人之約定使用方式，上訴人抗辯其依分管約定有權獨自使
用，殊無可取。又查Ａ、Ｂ、Ｃ、Ｄ部分，其中門廳部分其兩邊本設計有柱子、磚牆
、窗戶，此部分應予扣除，經扣除後，上訴人侵奪部分應為如原判決附圖所示甲、乙
、丙部分，上訴人將上開甲、乙部分之一樓原應供通行之室內廊道圍起供自己使用，
將丙部分之防火巷空地搭建廚房，自屬逾越其應有部分之使用，而侵害其餘共有人之
權利，共有人之一即被上訴人本於所有權之作用，訴請上訴人將甲、乙部分其中一樓
範圍內之地上物拆除，將丙部分之地上物拆除，應予准許。至甲、乙部分二樓以上之
建物，本為上訴人之住宅，並非上訴人所擴建，此部分上訴人並無逾越應有部分之使
用範圍，被上訴人本於所有權之作用，亦一併訴請拆除，自無理由等詞，為其判斷之
基礎。
按民法第八百十八條規定，各共有人按其應有部分，對於共有物之全部，有使用收益
之權。是各共有人得就共有物全部，於無害他共有人之權利限度內，可按其應有部分
行使用收益權。查上訴人之一五五二、一五五三號土地所有權應有部分為若干﹖其得
使用收益之範圍為何﹖原審悉未調查審認，遽謂上訴人就上開甲、乙部分一樓及丙部
分土地之使用，為逾越其土地應有部分而使用，殊嫌率斷。又甲、乙部分之一樓建物
及二樓以上之建物，均使用同一基地，原判決先則認定該一樓部分，屬逾越上訴人應
有部分而使用；繼則謂上開二樓以上建物，上訴人並無逾越應有部分之使用範圍云云
，就同一基地之使用為不同之論斷，自屬理由矛盾。次查依卷附使用執照、一樓平面
圖所示，一五五二、一五五三號土地上所建造如該一樓平面圖所示Ｂ、Ｃ、Ｄ、Ｅ、
Ｆ戶即崇文路二七號、二五巷一號至四號房屋均有門廳貫穿（見第一審卷八七頁、九
二頁、外放證物）。則上開原設計Ｃ、Ｄ、Ｅ、Ｆ戶門廳之使用情形如何﹖又被上訴
人陳稱，伊向周沈水蓮買受Ｅ戶房屋云云（見原審卷三四頁背面）。且上訴人辯稱，
被上訴人於另案偵查中自承，當初蓋建房屋時即如此，未見周沈水蓮增建，被上訴人
在其房屋前後亦有增建云云（見原審卷三七頁背面、三八頁背面，並參見第一審卷二
八頁至三○頁不起訴處分書），此均與判斷一五五二、一五五三號土地共有人間是否
有分管約定，所關頗切，原審恝置不論，亦有判決不備理由之違法。上訴論旨，指摘
原判決其敗訴部分為不當，聲明廢棄，非無理由。
據上論結，本件上訴為有理由，依民事訴訟法第四百七十七條第一項、第四百七十八
條第一項，判決如主文。
中      華      民      國    八十七    年     十二     月     十一     日
                              最高法院民事第二庭
                                  審判長法官  曾  桂  香
                                        法官  劉  延  村
                                        法官  徐  璧  湖
                                        法官  劉  福  聲
                                        法官  黃  秀  得
      右正本證明與原本無異
                                              書  記  官
中      華      民      國    八十七    年     十二     月    二十三    日
